臺灣高等法院高雄分院民事判決　　　　 99年度上易字第301號
上　訴　人　楊翔安原名楊煜德.
訴訟代理人　曾慶雲律師
視同上訴人　楊琳葵
被上訴人　　摩根聯邦資產管理股份有限公司
法定代理人　葉世禧
訴訟代理人　姚宜姈
　　　　　　林彥甫
上列當事人間請求塗銷所有權移轉登記等事件，上訴人對於民國
99年8 月23日臺灣高雄地方法院99年度訴字第608 號第一審判決
提起上訴，本院於100年3月30日言詞辯論終結，判決如下：
    主  文
上訴駁回。
第二審訴訟費用由上訴人楊翔安負擔。
    事實及理由
一、查被上訴人於原審請求視同上訴人楊琳葵（下稱楊琳葵）、
    上訴人楊翔安（下稱楊翔安）就坐落高雄市○○區○○段33
    8 地號土地（權利範圍：10000 分之185 ），及其上建物建
    號2600號即門牌號碼高雄市○○區○○路397 號5 樓（權利
    範圍：全部）（合稱系爭房地）於民國94年8 月28日所為之
    贈與行為，及於94年9 月5 日經高雄市政府地政處楠梓地政
    事務（下稱楠梓地政事務所）以左地字第7874號收件，於94
    年9 月6 日所為之所有權移轉行為均撤銷，屬於民事訴訟法
    第56條第1 項所稱訴訟標的，對於共同訴訟之各人必須合一
    確定，共同訴訟人楊翔安對於第一審判決提起上訴，係為有
    利益於共同訴訟人楊琳葵之行為，依同條項第1 款之規定，
    其效力及於共同訴訟人楊琳葵，爰併列共同訴訟人楊琳葵亦
    為上訴人，合先敘明。
二、被上訴人起訴主張：楊琳葵積欠訴外人聯邦商業銀行股份有
    限公司（下稱聯邦商銀）消費款本息新臺幣（下同）774,83
    1 元（下稱系爭欠款），並經臺灣高雄地方法院（下稱高雄
    地院）於民國95年8 月22日以95年度訴字第1695號民事判決
    確定，嗣聯邦商銀將系爭欠款債權讓與被上訴人。詎楊琳葵
    因無力還款，為避免遭強制執行，竟於94年8 月28日與楊翔
    安訂立贈與契約，將其所有唯一之系爭房地贈與楊翔安，並
    於同年9 月5 日經楠梓地政事務所以左地字第7874號收件，
    於同年月6 日辦理所有權移轉登記完畢。而楊琳葵於移轉登
    記時尚積欠聯邦商銀信用卡款287,900 元，竟將其所有之系
    爭房地無償贈與楊翔安，減少其積極財產，自已損及被上訴
    人之債權。又被上訴人係於98年12月15日調閱系爭房地異動
    清冊，始知悉楊琳葵有脫產情事，故提起本件訴訟並未逾1
    年除斥期間等情，爰依民法第244 條第1 、4 項規定，求為
    判決：(一)楊琳葵、楊翔安間就系爭房地所為之贈與行為及所
    有權移轉之物權行為均應予撤銷。(二)楊翔安應將系爭房地於
    94年9 月6 日所為之所有權移轉登記塗銷。
三、楊翔安則辯稱：系爭房地係楊翔安於86年間出資買受，為了
    保障楊琳葵，故借名登記在楊琳葵名下，貸款本息亦均由楊
    翔安自郵局帳號匯款至楊琳葵之臺灣中小企業銀行股份有限
    公司（下稱臺灣企銀）帳號以支應。楊翔安並曾於90年11月
    7 日向兄長借款160 萬元欲清償房貸，因家中財務皆由楊琳
    葵處理，不知楊琳葵並未用以償還貸款，而將前開借款挪為
    他用，直至雙方感情生變，楊翔安始知房貸尚未繳清，故雙
    方於94年8 月26日離婚時，即約明楊琳葵應將系爭房地歸還
    楊翔安，貸款本息則由楊翔安負擔，楊琳葵並簽發面額300
    萬元之本票予楊翔安以擔保前開債務。系爭房地移轉返還予
    楊翔安後，楊翔安續以勞工資格向中國信託商業銀行（下稱
    中國信託）辦理勞貸迄今。是楊翔安於94年9 月6 日取得系
    爭房地所有權自非無償，甚且支付近2 倍之房價始取得。並
    因夫妻間之贈與免徵贈與稅，遂以贈與方式移轉系爭房地，
    確非脫產之行為等語。楊琳葵則以：系爭房地不是伊出錢買
    的，還貸款的錢都是楊翔安出的，伊是卡債族根本沒錢可還
    銀行，被上訴人請求伊與楊翔安間就系爭房地所為之贈與行
    為及所有權移轉之物權行為均應撤銷，及楊翔安應將系爭房
    地於94年9 月6 日所為之所有權移轉登記塗銷，為無理由等
    語，資為抗辯。
四、原審為被上訴人全部勝訴之判決，楊翔安不服提起上訴，楊
    翔安及楊琳葵均聲明：(一)原判決廢棄。(二)被上訴人在第一審
    之訴駁回。(三)第一、二審訴訟費用由被上訴人負擔。被上訴
    人則答辯聲明：(一)上訴駁回。(二)第二審訴訟費用由上訴人負
    擔。
五、兩造不爭執事項：
  (一)楊琳葵積欠聯邦商銀系爭欠款774,831元，並經高雄地院於
    95年8 月22日以95年度訴字第1695號民事判決確定，聯邦商
    銀於95年6 月28日將系爭欠款債權讓與被上訴人，已書面通
    知楊琳葵，並依金融機構合併法第15條第1 項第1 款及第18
    條第3 項規定為公告，此有高雄地院民事判決及其確定證明
    書、債權讓與證明書、全頁廣告各乙紙存卷可稽（原審卷9
    至10頁、5 、7 頁）。
  (二)系爭房地原登記為楊琳葵所有，現登記為楊翔安所有，登記
    原因為夫妻贈與，登記日期為94年9 月6 日，有所有權移轉
    登記資料及土地、建物公務用謄本在卷可參（原審卷32至39
    頁、41、43頁）。
六、本件之爭點：(一)94年9 月6 日移轉系爭房地前，楊琳葵是否
    為系爭房地之借名登記名義人？(二)楊琳葵、楊翔安間之移轉
    行為究為有償或無償? (三)被上訴人依民法第244 條第1 項規
    定，請求撤銷楊琳葵、楊翔安間就系爭房地所為贈與行為及
    所有權移轉行為，並塗銷所有權移轉登記有無理由？本院判
    斷如下：
七、94年9 月6 日移轉系爭房地前，楊琳葵是否為系爭房地之借
    名登記名義人？
  (一)楊翔安辯稱：伊取得勞工貸款資格後，購買系爭房地之貸款
    本息均由伊負擔，惟因當時伊與楊琳葵係夫妻關係，楊琳葵
    主張將系爭房地登記在楊琳葵名下才有保障，故以楊琳葵名
    義登記並辦理貸款，為借名登記云云，並提出離婚協議書（
    原審卷82至85頁）、高雄市政府勞工局書函（原審卷95頁）
    各乙份為證。惟按借名登記係指當事人約定一方（借名者）
    經他方（出名者）同意，而就屬於一方現在或將來之財產，
    以他方之名義，登記為所有人或其他權利人，即於所有權借
    名登記之情形，出名者雖係名義上所有權人，借名者仍擁有
    實質所有權。本件楊翔安既為保障楊琳葵，而將系爭房地登
    記於楊琳葵名下，則楊琳葵、楊翔安間之約定真意，應係由
    楊琳葵取得系爭房地之實質所有權。茲因倘楊翔安僅將系爭
    房地借名登記予楊琳葵名下，楊翔安仍係實質所有權人，則
    楊翔安隨時得終止借名登記契約，要求楊琳葵返還系爭房地
    ，則此將系爭房地借名登記予楊琳葵名下，並無法達到保障
    楊琳葵權益之目的，至為顯然。是楊翔安辯稱為保障楊琳葵
    之權益，乃將系爭房地借名登記予楊琳葵名下，顯與事理有
    違，難以憑採。
  (二)系爭房地於86年1 月29日以買賣為原因，登記為楊琳葵所有
    ，並於同年月30日以楊琳葵名義向臺灣企銀辦理貸款，並設
    定抵押權，此有楠梓地政事務所土地、建物登記謄本各乙紙
    在卷可稽（原審卷97頁至第100 頁），顯見本件係由楊琳葵
    購入系爭房地，而由楊琳葵支付系爭房地之買賣價金，楊琳
    葵乃系爭房地之真正所有權人，要無疑義。
  (三)楊翔安另辯以：伊向兄長借錢及匯款至楊琳葵帳戶，以繳納
    系爭房地貸款，顯見楊琳葵、楊翔安間就系爭房地有借名登
    記契約存在云云。系爭房地原既登記為楊琳葵所有，表徵楊
    琳葵為系爭房地之所有人，楊翔安縱為繳交買賣價金及貸款
    本息之人，亦僅係買賣契約之價金給付方式，尤其夫基於夫
    妻間之情誼，買受房屋贈與妻，登記於妻名下後，仍由夫繼
    續支付買賣價金之情形，所在多有，亦不能僅以楊翔安曾支
    付系爭房地買賣價金及貸款本息，即認楊翔安為系爭房地之
    所有權人，借楊琳葵名義登記，甚為明確。
  (四)再參以楊琳葵係以贈與為原因移轉系爭房地所有權予楊翔安
    ，業如前述，倘楊琳葵、楊翔安就系爭房地有借名登記關係
    存在，楊翔安理應以借名登記之契約終止為原因，請求楊琳
    葵將系爭房地返還登記予楊翔安，惟渠等並未如此為之，仍
    以贈與為原因將系爭房地過戶予楊翔安，核與常情有違。至
    楊翔安提出之離婚協議書，固記載：「因婚姻關係登記於乙
    方（指楊琳葵）名下位於高雄市○○區○○路397 號5 樓之
    房地歸還乙方，銀行貸款本金及其利息由甲方（指楊翔安）
    負擔，乙方應開立94年9 月25日到期，面額300 萬元之本票
    乙紙交付甲方做為前揭債務之履行擔保」等語，有離婚協議
    書在卷可稽（原審卷第51頁），惟前開協議書約定，是否楊
    琳葵為達脫產目的，而為前開協議書之約定？該約定是否與
    事實相符，誠屬有疑，尚難執此為有利於楊翔安之認定。再
    者，夫妻間共同使用其中一方之所有物，係夫妻履行同居義
    務之當然結果，殊無借名之必要，然楊翔安未能合理說明借
    名登記之真正用途及目的，則楊翔安抗辯其與楊琳葵間就系
    爭房地存在借名登記契約云云，委無足採。
  (五)復按借名登記仍需有雙方意思表示之合致始足成立。本件楊
    琳葵、楊翔安間並無借名登記契約存在、亦無借名登記之約
    定，茲由楊翔安陳稱：「（當時既然以楊翔安名義聲請勞工
    貸款，為何以楊琳葵名義辦理貸款並登記為所有權人？）當
    時是夫妻關係，楊琳葵說登記在她名義才有保障，所以才以
    楊琳葵名義辦理」、「……因當時楊琳葵與楊翔安係夫妻關
    係，故楊翔安於取得勞貸資格後，以楊琳葵名義購買系爭不
    動產，並以楊琳葵為借款人向台灣中小企銀辦理勞工貸款…
    …」等語（原審卷89頁、本院卷4 頁反面）觀之，益證楊琳
    葵、楊翔安間並無借名登記存在。
八、楊琳葵、楊翔安間之移轉行為究為有償或無償？
  (一)按債務人所為之無償行為，有害及債權者，債權人得聲請法
    院撤銷之；債務人所為之有償行為，於行為時明知有害於債
    權人之權利者，以受益人於受益時亦知其情事者為限，債權
    人得聲請法院撤銷之；債權人依第1 項或第2 項之規定聲請
    法院撤銷時，得並聲請命受益人或轉得人回復原狀，民法第
    244 條第1 項、第2 項、第4 項前段分別定有明文。又債權
    人依民法第244 條規定，撤銷債務人所為之有償或無償行為
    者，祇須具備下列之要件：1.債務人所為之法律行為2.法律
    行為有害於債權人3.法律行為係以財產權為目的4.如為有償
    之法律行為，債務人於行為時，明知其行為有害於債權人，
    受益人於受益時，亦明知其事情。至於債務人之法律行為除
    有特別規定外，無論為債權行為抑為物權行為，均非所問（
    最高法院42年台上字第323 號判例意旨參照）。而所謂害及
    債權，乃指債務人之行為，致積極的減少財產，或消極的增
    加債務，因而使債權不能獲得清償之情形（最高法院81年度
    台上字第207 號判決要旨參照）。再債權人得依民法第244
    條規定行使撤銷權，以其債權於債務人為詐害行為時，業已
    存在者為限，其債權尚未發生，自不許其時尚非債權人之人
    ，於嗣後取得債權時，溯及的行使撤銷權（最高法院62年台
    上字第2609號判例意旨參照）。
  (二)楊琳葵於94年9 月6 日將系爭房地以夫妻贈與為原因移轉登
    記為楊翔安所有，有楠梓地政事務所99年1 月7 日高市地楠
    三字第0990000266號函暨所附之土地登記申請書、土地及建
    築改良物贈與所有權移轉契約書、財政部高雄市國稅局贈與
    稅不計入贈與總額證明書及登記謄本在卷可按（原審卷32至
    44頁）。是被上訴人主張楊琳葵將系爭房地無償贈與並移轉
    所有權予楊翔安，已堪認定。楊翔安固辯稱系爭房地所有權
    移轉行為係有償行為云云，惟查：楊琳葵於94年8 月28日與
    楊翔安訂立贈與契約，將系爭房地贈與楊翔安乙節，有贈與
    契約書等在卷可稽，已如前述，則楊翔安辯稱其係有償取得
    云云，核與土地登記之卷證資料不符，已難憑採。況楊翔安
    辯稱其將系爭房地借名登記予楊琳葵名下，楊翔安乃系爭房
    地之實質所有權人，倘楊翔安為系爭房地之實質所有權人，
    楊翔安於終止借名登記契約後，自得請求楊琳葵返還系爭房
    地，楊翔安豈有支付價金取得系爭房地之必要，則楊翔安所
    辯借名登記及有償取得系爭房地，相互齟齬，益徵楊翔安辯
    稱借名登記及有償取得系爭房地乙節，難以採信。再者，楊
    琳葵係於94年8 月28日與楊翔安訂立贈與契約，將系爭房地
    贈與楊翔安，並於同年9 月6 日辦理所有權移轉登記完畢，
    而楊翔安於95年1 月4 日始以系爭房地設定抵押權予中國信
    託銀行，並於同年月10日塗銷台灣企銀之抵押權，此有抵押
    權塗銷同意書、土地及建物物登記公務用謄本附卷可查（原
    審卷93頁、42至44頁），楊翔安以系爭房地設定抵押權辦理
    貸款，距離系爭房地贈與時間相距已逾4 月，顯見楊翔安以
    系爭房地設定抵押權辦理貸款與系爭房地楊琳葵移轉與楊翔
    安之行為，並無對價關係。至楊翔安主張離婚協議書記載：
    「……乙方（指楊琳葵）應開立94年9 月25日到期，面額
    300 萬元之本票乙紙交付甲方（指楊翔安）做為前揭債務之
    履行擔保」，可見楊翔安與楊琳葵間有關系爭房地所有權之
    移轉並非係無償云云，惟揆諸該協議書約定楊琳葵應簽發並
    交付面額300 萬之本票交付楊翔安，該本票之目的係作為楊
    琳葵履約之擔保，並非移轉系爭房地之買賣價金甚明，是楊
    翔安辯稱系爭房地所有權移轉行為係有償行為，委無足採。
九、被上訴人依民法第244 條第1 項規定，請求撤銷楊琳葵、楊
    翔安間就系爭房地所為贈與行為及所有權移轉行為，並塗銷
    所有權移轉登記有無理由？
  (一)按民法第244 條撤銷權，自債權人知有撤銷原因時起，1 年
    間不行使，或自行為時起經過10年而消滅，民法第245 條定
    有明文。被上訴人主張其於98年12月15日調閱系爭房地異動
    清冊，始知悉楊琳葵有脫產情事，業據其提出系爭房地異動
    清冊為證（原審卷62、63頁），核與其主張之情節相符。是
    被上訴人主張本件撤銷權之行使未逾1 年之除斥期間，堪予
    採信。
  (二)查楊琳葵於94年9 月6 日移轉系爭房地所有權予楊翔安時，
    9 月份尚積欠287,900 元，有歷史帳單可證（原審卷15頁）
    。經原審依職權調取楊琳葵94年度稅務電子閘門財產所得調
    件明細表顯示，楊琳葵94年度名下無任何財產（原審卷67頁
    ）。準此，楊琳葵處分系爭房地時，對被上訴人確負有債務
    ，以其當時財產顯不足清償，又將其當時名下唯一財產即系
    爭房地移轉登記予楊翔安，已足以使被上訴人喪失對楊琳葵
    之債權擔保，堪認楊琳葵、楊翔安就系爭房地所為之贈與及
    所有權移轉行為已損害被上訴人債權，是被上訴人依民法第
    244 條第1 項規定，請求撤銷楊琳葵、楊翔安間就系爭房地
    所為贈與行為及所有權移轉行為，並塗銷所有權移轉登記，
    自屬有理。
十、綜上所述，楊琳葵所為之無償行為，有害及被上訴人債權，
    從而，被上訴人依民法第244 條第1 項、第4 項規定，請求
    楊琳葵、楊翔安間就系爭房地所為之贈與及所有權移轉行為
    應予撤銷；楊翔安應將系爭房地所有權移轉登記予以塗銷，
    均有理由，應予准許。原審為被上訴人勝訴之判決，於法並
    無不合。上訴意旨，指摘原判決不當，求予廢棄改判，為無
    理由，應予駁回。又本件楊翔安提起上訴係專為自己之利益
    而為訴訟行為，因此第二審訴訟費用應由楊翔安一人負擔，
    始符公平。
十一、據上論結，本件上訴為無理由，依民事訴訟法第449 條第
      1 項、第78條、第85條第3 項，判決如主文。
中    華    民    國  100     年    4     月    13    日
                            民事第一庭
                                  審判長法官  蔡明宛
                                  法      官  魏式璧
                                  法      官  曾錦昌
以上正本證明與原本無異。
本件不得上訴。
中    華    民    國  100     年    4     月    13    日
                                  書  記  官  黎  珍